臺灣臺南地方法院民事判決
111年度訴字第985號
原      告  陳千福  
訴訟代理人  郭俊廷律師
被      告  陳玉珍  
訴訟代理人  楊淑惠律師
被      告  陳伯舜  
            陳瑞鴻  

上  一  人
訴訟代理人  陳良財  

被      告  陳敬旻  
陳瑞鴻及陳
敬旻之共同
訴訟代理人  張玉時  
被      告  陳豐銘  
            楊文憲  
上  一  人
訴訟代理人  李璇辰律師
被      告  國有財產署南區分署即陳天生遺產管理人

法定代理人  黃莉莉  
訴訟代理人  黃耀光  
複  代理人  王文文  
上列當事人間請求分割共有物事件，經本院於民國111年10月17
日言詞辯論終結，判決如下：
    主    　文
一、原告以及被告陳玉珍共有坐落臺南市○○區○○段000○000000地
    號土地，應分別予變價分割，所得價金由原告以及被告陳玉
    珍分別按附表編號3、4所示應有部分比例分配。
二、原告其餘之訴駁回。
三、訴訟費用由被告陳玉珍負擔百分之23，餘由原告負擔。　　
    事實及理由
壹、程序方面：
一、按原告於判決確定前，得撤回訴之全部或一部。但被告已為
    本案之言詞辯論者，應得其同意；訴之撤回應以書狀為之。
    但於期日，得以言詞向法院或受命法官為之，民事訴訟法第
    262條第1、2項定有明文。查原告起訴時原將坐落於臺南市○
    ○區○○段000○000○0000○0000地號土地列為請求分割之訴訟標
    的（新司調卷第13至25、147至159頁），嗣於第一次言詞辯
    論期日，到庭被告均尚未為言詞辯論前，即當庭撤回對前開
    4筆土地分割之請求（訴卷第105至106頁），核與前揭規定
    相符，應予准許。
二、被告陳豐銘經合法通知，無正當理由，未於最後一次言詞辯
    論期日到場，核無民事訴訟法第386條各款所列情形，爰依
    原告之聲請，由其一造辯論而為判決。
貳、實體方面：
一、原告起訴主張：
　㈠兩造共有如附表所示之土地（下合稱系爭土地，分別稱系爭7
    15、730、732、1056-1地號土地），兩造對系爭土地並無不
    分割之協議，亦無因物之使用目的致不能分割之情形，惟兩
    造無法達成分割之協議，爰依民法第823條第1項及第824條
    規定提起本件訴訟。
　㈡原告請求分割如附圖一所示，即：①系爭715、730地號土地合
    併分割，原告於分割後之分配位置（即斜線部分）與附圖一
    所示G部分相連接，若分配面積逾原告應有部分比例，原告
    願依鑑價補償其他共有人；其他部分則由其餘共有人依應有
    部分比例維持共有。②系爭732地號土地，按原告與被告陳玉
    珍應有部分比例南北向分割出東西兩塊，原告受分配西側位
    置（即附圖一編號G）。③系爭1056-1地號土地採變價分割，
    所得價金由原告以及被告陳玉珍按應有部分比例分配等語。
　㈢為此，提起本件訴訟，並聲明：⒈系爭715、730地號土地合併
    分割如附圖一所示：斜線部分分歸原告所有，其餘部分分歸
    被告所有，並按原應有部分比例保持共有。⒉系爭732地號土
    地分割如附圖一所示，編號G部分分歸原告所有，編號H部分
    分歸被告陳玉珍所有。⒊系爭1056-1地號土地變價分割，所
    得價金由原告以及被告陳玉珍按應有部分比例分配。
二、被告方面之抗辯：
　㈠被告陳伯舜、陳瑞鴻、陳豐銘、陳敬旻：系爭715、730地號
    土地長期以來是作為供通行之既成巷道，路寬約3公尺，僅
    能供1部汽車單向進出通行，無法會車。另系爭715、730地
    號土地南邊依序鄰接之同段（即臺南市新化區新太段，下同
    ）733、1057地號土地使用分區亦為道路用地，是系爭715、
    730地號土地依其使用目的應屬不能分割之共有物。同段722
    、731、732、734、1056、1057地號土地均為袋地，被告陳
    伯舜所有門牌號碼臺南市○○區○○街00巷00○00號房屋、被告
    陳敬旻所有門牌號碼臺南市○○區○○街00巷00○00號房屋，均
    需經由系爭715、730地號土地始得對外聯絡。請求系爭715
    、730地號土地能維持現況不予分割等語，並聲明：原告之
    訴駁回。
　㈡被告國有財產署南區分署即陳天生遺產管理人：系爭715、73
    0地號土地現況是道路使用，我們沒有一定要分割，如果要
    分割因為我們的應有部分比例很小，希望可以用價金補償等
    語，惟未為任何聲明。
　㈢被告陳玉珍：希望駁回原告之訴，系爭715、730地號土地是
    道路用地，依法不得分割，系爭1056-1地號土地雖然是建地
    ，但面積很小，系爭732地號土地按照原告之分割方案，我
    們於分割後所取得部分將會變成袋地，希望維持現狀，待日
    後計畫道路開闢後再來分割。如果原告堅持要分割系爭732
    、1056-1地號土地，我們希望是採取變價分割等語，並聲明
    ：原告之訴駁回。　
三、得心證之理由：
　㈠原告主張系爭土地為兩造所共有，應有部分如附表所示，此
    有系爭土地登記第一類謄本（新司調卷第83至93、103、109
    頁）在卷可查，被告亦無爭執，是此部分事實自能先予認定
    。
　㈡按各共有人，除法令另有規定外，得隨時請求分割共有物。
    但因物之使用目的不能分割或契約訂有不分割之期限者，不
    在此限；分割之方法不能協議決定，或於協議決定後因消滅
    時效完成經共有人拒絕履行者，法院得因任何共有人之請求
    ，命為下列之分配：一、以原物分配於各共有人。但各共有
    人均受原物之分配顯有困難者，得將原物分配於部分共有人
    。二、原物分配顯有困難時，得變賣共有物，以價金分配於
    各共有人；或以原物之一部分分配於各共有人，他部分變賣
    ，以價金分配於各共有人；共有人部分相同之相鄰數不動產
    ，各該不動產均具應有部分之共有人，經各不動產應有部分
    過半數共有人之同意，得適用前項規定，請求合併分割。但
    法院認合併分割為不適當者，仍分別分割之，民法第823條
    第1項、第824條第2、6項分別定有明文。經查：
　⒈系爭715、730地號土地：
　①原告主張系爭715、730地號土地應合併分割如附圖一所示，
    然系爭715、730地號土地雖相鄰，且共有人部分相同，惟原
    告並未證明其提起本件訴訟，有分別經系爭715、730地號土
    地過半數共有人之同意，況被告均一致表達希望系爭715、7
    30地號土地維持現況不予分割，是原告請求合併分割系爭71
    5、730地號土地明顯違反民法第824條第6項規定，無從為採
    。
　②系爭715、730地號土地雖於都市計畫土地使用分區編為住宅
    區，惟其現況為道路，地勢呈狹長形狀，寬度僅約3公尺（
    訴卷第51、83頁），且從地籍圖上觀之，同段722地號土地
    （被告楊文憲所有）、同段731地號土地（被告陳敬旻所有
    門牌號碼臺南市○○區○○街00巷00○00號房屋，以及被告陳伯
    舜所有門牌號碼臺南市○○區○○街00巷00○00號房屋均坐落於
    該塊土地上，土地為被告陳瑞鴻、陳豐銘、陳敬旻以及陳伯
    舜所共有）、系爭732、1056-1地號土地，因均屬袋地，必
    須經由系爭715、730地號土地始能對外與北側之太平街聯絡
    ，又同段733、734、1057、1056地號土地雖於都市計畫土地
    使用分區編為道路用地，惟其等迄今仍未有開闢計畫等情，
    有臺南市新化區公所都市計畫土地使用分區（或公共設施用
    地）證明書、原告所提現場影像、本院111年8月30日勘驗測
    量筆錄及現場照片、臺南市政府工務局111年9月5日南市工
    新三字第1111143225號書函、臺南市新化地政事務所111年9
    月19日所測字第1110090069號函所檢附之土地複丈成果圖（
    即附圖二）、土地建物查詢資料、Google衛星影像資料等（
    新司調卷第55頁；訴卷第55至59、139至163、165、213、21
    7、227至229、289頁）在卷為憑。據此，可知系爭715、730
    地號土地其使用目的為供通行、與周邊最近道路聯絡之用，
    避免於該等土地東側擁有不動產之共有人，陷於不能對外通
    行之困境。
　③綜上，考量系爭715、730地號土地之現況、地勢型態、所有
    權人、周邊相鄰土地及不動產之所有權人等因素，本院認其
    使用目的屬不能分割者，依民法第823條第1項但書規定，原
    告請求分割系爭715、730地號土地自不應准許。　
　⒉系爭732地號土地：
　①系爭732地號土地面積為193.74平方公尺，都市計畫土地使用
    分區為住宅區，共有人為原告以及被告陳玉珍，現況為空地
    ，有臺南市新化區公所都市計畫土地使用分區（或公共設施
    用地）證明書、土地登記第一類謄本以及現場影像等（新司
    調卷第55、103頁；訴卷第59頁）在卷可憑，是其使用目的
    並無不能分割之情事，亦查無其共有人間有不能分割之約定
    ，原告與被告陳玉珍就分割方法不能達成協議，則原告訴請
    分割系爭732地號土地自屬有據。
　②本院考量系爭732地號土地南側依序相鄰之同段733、734、10
    57、1056地號土地均尚未有開闢為道路之計畫，是依現況而
    言，系爭732地號土地僅能經由系爭730、715地號土地對外
    與道路聯絡，原告所主張如附圖一所示之分割方案，依南北
    縱向將系爭732地號土地分為東西兩部分，惟無論原告或被
    告陳玉珍受分配到東側部分土地（即編號H），都將成為袋
    地，必須經西側土地（即編號G）始能對外與道路相聯絡，
    勢將導致嗣後再生袋地通行權之訟爭，殊非適宜之分割方案
    。又原告以及被告陳玉珍於最後一次辯論期日均明確表示，
    可接受變價之分割方法（訴卷第299、300頁），為避免系爭
    732地號土地於分割後有部分土地成為袋地，須經由另一部
    分土地始能對外通行，系爭732地號土地如採原物分割方式
    ，明顯將僅能選擇東西向橫切之方式分割，然此分割方法將
    造成系爭732地號土地變為東西長、南北短之長方型態，交
    易與利用價值可能較分割前有相當幅度之減損，實非最有利
    於原告以及被告陳玉珍經濟利益之分割方法，復考量原告以
    及被告陳玉珍之意願後，本院認為系爭732地號土地以原物
    分配顯有困難，應採取變價分割，再將價金按附表編號3所
    示之應有部分比例分配給原告以及被告陳玉珍較為妥適。
　⒊系爭1056-1地號土地：
　　系爭1056-1地號土地面積僅3.86平方公尺，由原告以及被告
    陳玉珍共有，此有土地登記第一類謄本（新司調卷第109頁
    ）在卷可查，如採原物分配方式，將導致系爭1056-1地號土
    地更為零碎化，難期原告以及被告陳玉珍能實際為利用，將
    來交易上亦顯困難，復參以原告以及被告陳玉珍均表達希望
    變價分割之意願等情（訴卷第299、300頁），本院認為系爭
    1056-1地號土地以原物分配顯有困難，應採取變價分割，再
    將價金按附表編號4所示之應有部分比例分配給原告以及被
    告陳玉珍較為妥適。　　
四、綜上所述，系爭732、1056-1地號土地，並無不分割之特約
    ，又無不能分割之情事，是原告訴請裁判分割系爭732、105
    6-1地號土地，符合法律規定，本院審酌應有部分比例、使
    用現狀、經濟效益及共有人之意願等情，認以原物分配給共
    有人顯有困難，系爭732、1056-1地號土地應分別予以變賣
    ，所得價金分別按如附表編號3、4所示應有部分之比例分配
    給原告以及被告陳玉珍，較為妥適；系爭715、730地號土地
    因使用目的不能分割，原告請求分割並無理由，應予駁回。
五、按訴訟費用，由敗訴之當事人負擔；因共有物分割、經界或
    其他性質上類似之事件涉訟，由敗訴當事人負擔訴訟費用顯
    失公平者，法院得酌量情形，命勝訴之當事人負擔其一部，
    民事訴訟法第78條、第80條之1分別定有明文。查系爭715、
    730地號土地因使用目的不能分割，本院於審理期間已曉諭
    原告，被告亦清楚表明，惟原告仍堅持訴請分割，是此部分
    之訴訟費用自應由原告全額負擔。至系爭732、1056-1地號
    土地，原告請求分割於法有據，因原告以及被告陳玉珍均獲
    得利益，如僅由敗訴之被告陳玉珍負擔，本院認為顯失公平
    ，爰依原告以及被告陳玉珍就系爭732、1056-1地號土地應
    有部分比例，判決訴訟費用之負擔比例。
六、訴訟費用負擔之依據：民事訴訟法第78條、第80條之1。
中　　華　　民　　國　　111 　年　　10　　月　　31　　日
                  民事第五庭    法    官　廖建瑋
以上正本係照原本作成。
如對本判決上訴，須於判決送達後20日內向本院提出上訴狀。
如委任律師提起上訴者，應一併繳納上訴審裁判費。
中　　華　　民　　國　　111 　年　　10　　月　　31　　日
                                書 記 官　鄭梅君  
　　　　　　　　　
附表：
編 號 坐  落  位  置 都市計畫土地使用分區 面積（平方公尺） 共有人／應有部分比例 1 臺南市○○區○○段000地號土地 住宅區 36.24 1.國有財產署南區分署即陳天生遺產管理人／4分之1 2.陳千福／4分之1 3.陳伯舜／4分之1 4.陳玉珍／4分之1　　 2 臺南市○○區○○段000地號土地 住宅區 81.33 1.陳千福／4分之1 2.陳瑞鴻／16分之1 3.陳豐銘／16分之1 4.陳敬旻／16分之1 5.楊文憲／4分之1 6.陳伯舜／16分之1 7.陳玉珍／4分之1　　　　　　 3 臺南市○○區○○段000地號土地 住宅區 193.74 1.陳千福／2分之1 2.陳玉珍／2分之1　 4 臺南市○○區○○段000000地號土地 住宅區 3.86 1.陳千福／2分之1 2.陳玉珍／2分之1